臺灣屏東地方法院民事判決　　　　　　　　　　　　　九十三年度訴字第三一一號
　　原　　　告　戊○○○
　　訴訟代理人　丁○○
　　　　　　　　葉天來律師
　　被　　　告　甲○○
　　　　　　　　侯誼蓁
　　　　　　　　乙○○
右當事人間請求請求給付不當得利事件，本院於民國九十四年一月十二日言詞辯論終
結，判決如下：
    主    　文
被告甲○○及被告侯誼蓁應自民國九十二年十月二十日起至自原告所有如附圖所示之
坐落屏東縣屏東市○街段○○段五九五地號土地上建物遷出日止，共同按月給付原告
新臺幣壹萬肆仟壹佰壹拾貳元。
被告乙○○應自民國九十二年十月二十日起至將前項建物拆除日止，按月給付原告新
臺幣壹萬肆仟壹佰壹拾貳元。
前二項被告如任一被告為給付，其他被告於清償範圍內同免給付責任。
訴訟費用由被告甲○○及被告侯誼蓁共同負擔百分之三十五，被告乙○○負擔百分之
三十五，餘由原告負擔。
    事實及理由
一、原告起訴主張：原告於民國九十二年十月二十日經由本院強制執行拍賣程序取得
    坐落屏東縣屏東市○街段○○段五九五地號、面積一○四平方公尺土地（下稱系
    爭五九五地號土地）所有權，惟系爭五九五地號土地現為被告乙○○所興建之房
    屋坐落其上，並由被告甲○○及侯誼蓁占有使用中，被告三人並無法律上原因而
    占有使用原告所有系爭五九五地號土地而受有利益，致原告無法使用收益而受有
    損害，爰不當得利法律關係，請求被告給付相當於租金之利益，並於本院聲明(一)
    被告甲○○及被告侯誼蓁應自九十二年十月二十日起至自如附圖所示原告所有系
    爭五九五地號土地上之建物遷出日止，共同按月給付原告新臺幣（下同）二萬元
    ；(二)被告乙○○應自九十二年十月二十日起至將前項建物拆除日止，按月給付原
    告二萬元；(三)前二項被告如任一被告為給付，其他被告於清償範圍內同免給付責
    任。
二、被告乙○○則以：如附圖所示系爭五九五地號土地及其上房屋（即原門牌編號屏
    東市○○路一八五號）原為訴外人丙○○所有；同小段五九四地號及其上房屋（
    即原門牌編號屏東市○○路一八三號）為訴外人吳豐富所有；同小段五九○地號
    土地及其上房屋（即原門牌編號屏東市○○路一九四號）則為伊所有。訴外人丙○○於八十八年間將系爭五九五地號土地及其上房屋（即原屏東市○○路一八五
    號，租賃契約書上誤載為一八三號）出租給伊，租賃期間十年，伊徵得訴外人丙○○同意後將其上房屋拆除重建，其後並與訴外人吳豐富將上開三筆土地及其上
    房屋均出租被告甲○○使用，伊並將上開房屋隔間拆除打通成一整體空間交由被
    告甲○○及其妻即被告侯誼蓁用作經營出租書店使用（現以門牌編號屏東市○○
    路一八三號標示）。系爭五九五地號土地業經原告拍賣取得，而其於該土地上所
    建房屋對原告就系爭五九五地號土地之使用權源並未訂立何契約關係等語置辯，
    並聲明駁回原告之訴。
三、被告甲○○及侯誼蓁則以：被告甲○○向訴外人吳豐富及陳告乙○○承租上開三
    筆土地及其上房屋，現每月租金六萬元，並約定其中三萬元給付訴外人吳豐富作
    為五九四地號及其上房屋之使用對價；其餘三萬元則給付被告乙○○，其中包含
    系爭五九五地號土地及其上房屋之使用對價二萬元及五九０地號土地及其上房屋
    之使用對價一萬元。又上開三筆土地上之建物並經被告乙○○將隔間拆除合併為
    一整體空間，現由被告甲○○及侯誼蓁共同經營出租書店，被告侯誼蓁為負責人
    ，其等係向被告乙○○及訴外人吳豐富承租取得使用權，故原告應向被告乙○○
    請求等語置辯，並聲明駁回原告之訴。
四、兩造不爭執事項：
  (一)系爭五九五地號土地原為訴外人丙○○所有，經原告於本院九十二年十月二日拍
    賣程序中拍定取得，並於同年十月二十日向地政機關辦理所有權移轉登記在案。
  (二)被告乙○○及訴外人吳豐富將系爭五九五地號土地及同小段五九０及五九四地號
    土地及其上建物出租被告甲○○，現每月租金六萬元，其中三萬元給付訴外人吳
    豐富作為五九四地號及其上房屋之使用對價；其餘三萬元則給付被告乙○○，其
    中包含系爭五九五地號土地及其上房屋之使用對價二萬元及五九０地號土地及其
    上房屋之使用對價一萬元。又上開三筆土地上之建物並經被告乙○○將隔間拆除
    合併為一整體空間，現由伊與被告侯誼蓁共同經營出租書店，被告侯誼蓁為負責
    人。
　(三)系爭五九五地號土地上現有建物部分為被告乙○○所興建，由被告乙○○出租給
　  被告甲○○，就該部分之租金為每月二萬元，被告乙○○就系爭五九五地號土地
    與原告並無訂立何使用權源。
五、本件經兩造協議簡化爭點，其主要爭點在於(一)被告三人是否皆負有給付相當於租
    金之不當得利之義務；(二)原告得請求相當於租金之不當得利金額為何？經查：
  (一)被告三人是否皆負有給付原告相當於租金之不當得利之義務部分：
  1.坐落系爭五九五地號土地上建物原係木造平房，經被告乙○○拆除後改以鐵皮鋼
    結構建材興建，為兩造所不爭，並有本院九十二年度執字第五四九八號卷附他項
    權利證明書及查封筆錄在卷可佐，堪認為真實。又被告乙○○自承就該建物占用
    系爭五九五地號房屋現對原告並無合法使用權源，則原告主張被告乙○○無法律
    上原因使用系爭五九五地號土地並受有利益，致原告受有損害，而請求被告乙○○給付相當於租金之不當得利，即有理由。
  2.系爭五九五地號土地及其上房屋現由被告甲○○及侯誼蓁使用共同經營出租書店
    「驛亭租書坊」，被告侯誼蓁為負責人業據前述，被告甲○○雖辯稱系爭五九五
    地號土地及其上建物伊已向被告乙○○承租取得使用權云云，惟查被告乙○○與
    被告甲○○雖訂有租賃契約，然租賃契約為債權契約，依債之相對性原則，契約
    效力並不得拘束契約當事人以外之第三人，被告甲○○自不得據以對抗系爭五九
    五地號土地所有權人即原告，而僅得依據租賃契約對被告乙○○主張權利瑕疵擔
    保責任。再者，被告侯誼蓁既與被告甲○○共同經營出租書店，並擔任出租書店
    之負責人，顯見其係與被告甲○○共同占有使用上開房地，而非僅係被告甲○○
    之占有輔助人，亦堪予認定。從而，原告主張現直接占有人即被告甲○○及侯誼
    蓁無法律上原因而占有使用系爭五九五地號土地，應共同對原告負不當得利之給
    付責任，自屬有據。
  3.按不真正連帶債務，係數債務人基於不同之債務發生原因，就同一內容之給付，
    對於同一債權人各負全部給付義務，因一債務人給付，他債務人即同免其責任。
    （最高法院九十二年度台上字第一五四０號判決意旨參照）。綜合上述，本件被
    告乙○○與被告甲○○、侯誼蓁各自因不當得利之法律關係，就系爭五九五地號
    土地之使用受有利益，而就所受之利益對原告負有返還其利益之義務，審酌其等
    各自債務發生之原因不同，僅因相關法律關係偶然競合，致對同一債權人即原告
    負同一內容之給付，並各負全部給付義務，參諸上揭判決意旨，被告乙○○與被
    告甲○○、侯誼蓁間對原告係屬不真正連帶債務，亦即僅被告乙○○或被告甲○○、侯誼蓁中一方為給付，他債務人即應同免其責任。
  (二)原告得請求之相當於租金之不當得利金額為何部分：
  1.按無法律上之原因而受利益，致他人受損害者，應返還其利益，民法第一百七十
    九條前段定有明文。而無正當權源使用他人土地，可獲得相當於租金之利益，為
    社會通常之觀念，應依不當得利之法則將所得利益返還土地所有人。又基地租金
    之數額，除以基地申報地價為基礎外，尚須斟酌基地之位置，工商業繁榮之程度
    ，承租人利用基地之經濟價值及所受利益等項，並與鄰地租金相比較，以為決定
    （最高法院六十八年台上字第三０七一號判例意旨參照）。
  2.被告無正當權源占用系爭五九五地號土地，將可獲得相當於租金之利益而致所有
    權人原告受有損害，已如前述，原告自得依不當得利之法律關係，請求被告返還
    相當於租金之利益。查系爭五九五地號土地坐落屏東縣屏東市，位於屏東火車站
    附近步行約三分鐘路程，臨屏東市○○路○○道路，兩旁商店林立，屬屏東市區
    商業繁榮地段，現由被告甲○○、侯誼蓁於其上經營出租書店等情，業據本院勘
    驗現場並製作筆錄及照片五張在卷可參。又本院審酌系爭五九五地號土地面積為
    一０四平方公尺，八十九年七月至九十二年底申報地價為每平方公尺一萬六千二
    百八十三點二元，包含系爭五九五地號土地及其上建物部分，現由被告甲○○按
    月給付被告乙○○二萬元及系爭五九五地號土地基地坐落位置、工商繁榮程況、
    交通便利程度等狀況，認被告所受相當於租金之不當得利，以土地申報總價之年
    息百分之十計算，即每月一萬四千一百十二元（16283.2元×104×10%÷12月
    =14112元，元以下四捨五入）為適當。原告雖主張應以按月二萬元之租金利益計
    算，惟上開租金係包含系爭五九五地號土地及其上建物部分合計，而非僅只基地
    部分，是原告此部分主張，尚不足採。
六、綜上所述，原告依不當得利及不真正連帶債務之法律關係，請求(一)被告甲○○及
    被告侯誼蓁應自九十二年十月二十日起至自如附圖所示之原告所有系爭五九五地
    號土地上之建物遷出日止，共同按月給付原告一萬四千一百十二元；(二)被告乙○○應自九十二年十月二十日起至將前項建物拆除日止，按月給付原告一萬四千一
    百十二元；(三)前二項被告如任一被告為給付，其他被告於清償範圍內同免給付責
    任之範圍內，即有理由，應予准許；逾此範圍，即失所依據，應予駁回。
七、結論：本件原告之訴一部為有理由，一部為無理由，依民事訴訟法第七十九條、
    第八十五條第一項但書，判決如主文。
中　　　華　　　民　　　國　　九十四　　年　　　一　　　月　　二十六　　日
                                       臺灣屏東地方法院民事第一庭
                                                   審判長法官　羅心芳
                                                   法　　　官　翁世容
                                                   法      官  林雅莉
正本係照原本作成。
如不服本判決，應於送達後廿日內向本院提出上訴狀。
                                                   法院書記官  黃佳惠
中　　　華　　　民　　　國　　九十四　　年　　　一　　　月　　二十六　　日
